【裁判字號】    98,台上,243
【裁判日期】    980219
【裁判案由】    給付違約金
【裁判全文】
最高法院民事判決              九十八年度台上字第二四三號
上  訴  人  高雄縣政府
法定代理人  甲○○
訴訟代理人  林石猛律師
            邱基峻律師
            林岡輝律師
上  訴  人  日友環保科技股份有限公司
法定代理人  乙○○
訴訟代理人  吳玉豐律師
上列當事人間請求給付違約金事件，兩造對於中華民國九十七年
十月七日台灣高等法院高雄分院第二審更審判決（九十六年度重
上更(一)字第一八號），各自提起上訴，本院判決如下：
    主  文
兩造上訴均駁回。
第三審訴訟費用由兩造各自負擔。
    理  由
本件上訴人高雄縣政府主張：伊於民國八十七年四月九日公告招
標遴選高雄縣美濃鎮委託處理一般廢棄物焚化事務之廠商，由對
造上訴人日友環保科技股份有限公司（下稱日友公司）得標，兩
造於同年五月二十五日簽訂「高雄縣美濃鎮一般廢棄物委託處理
契約書」（下稱系爭契約），約定由日友公司興建設置焚化廠處
理廢棄物，每公噸垃圾處理費為新台幣（下同）三千七百十五元
。日友公司建廠完成後，於八十八年十二月二十九日起正式運轉
，詎日友公司於九十二年一月間因其所興建之上開焚化廠戴奧辛
排放量超過管制標準，經伊所屬環保局依法告發處分，並限期於
同年六月九日完成改善。日友公司因見空污改善設備需花費甚鉅
，且焚化廠運轉期間有限，竟以伊積欠垃圾處理費為由，於九十
二年五月二日發函催告伊應於文到三十日內給付保證量差額處理
費，否則解除契約。惟本件有關給付垃圾處理費，伊縱有遲延責
任，日友公司依法亦應定期催告，仍不履行時始得解約，乃日友
公司擅自九十二年六月六日起停止處理委託焚化廢棄物。且系爭
契約具有繼續性及公益性，日友公司率予解約，造成美濃鎮垃圾
無法處理，其行使解約權顯有權利濫用並違反誠信原則。日友公
司已違反系爭契約之工程招標須知第十一條第四項約定，應賠付
自違約日即九十二年六月六日起至同年十二月二十八日止，以每
日二十萬元計算之違約金四千一百二十萬元等情，求為命日友公
司如數給付，並加給自九十三年二月二十六日起至清償日止，按
週年利率百分之五計算之法定遲延利息之判決（原審廢棄第一審
所為高雄縣政府部分敗訴之判決，改判日友公司應給付高雄縣政
府二千二百九十五萬八千七百元及自九十三年二月二十六日起至
清償日止，按週年利率百分之五計算之法定遲延利息，駁回高雄
縣政府之其餘上訴，兩造各就其敗訴部分，提起第三審上訴）。
上訴人日友公司則以：伊於九十一年底即已完成各項污染源防制
設備改善工程，並於九十二年四月一日增設濾袋機，雖未於九十
二年四月通過高雄縣政府所屬環保局之稽查檢測排放標準，但仍
於同年五月十八日前完成各項改善工程，並無高雄縣政府所指假
藉積欠垃圾處理費為由而解約情事。高雄縣政府違反系爭契約第
三條之約定，無法供應保證量垃圾，又未以保證垃圾量計算垃圾
處理費，屢次催告請求，仍拒絕給付，伊始依法解除契約，並無
權利濫用或違反誠信原則等語，資為抗辯。
原審審理結果，以：參系爭契約第十二條約定內容，可知兩造就
系爭契約內容之修改，已約定應以書面方式為其修改成立之特別
要件。證人即高雄縣政府環保局承辦人員蔡忠煌於另案台灣高雄
地方法院（下稱高雄地院）九十二年度重訴字第三九二號請求損
害賠償事件審理中證稱：「必須要日友公司也蓋章同意才生效，
雙方還是要在契約文件上蓋章同意修改，才算生效」等語。足證
兩造就系爭契約之修訂，應以書面並經雙方同意蓋章，始得為之
。高雄縣政府迄未能提出兩造已就垃圾保證量之修改作成書面之
證據，尚難認兩造就減少垃圾保證量已有合法修改。兩造於八十
九年二月二日召開協調會之目的係在於討論修正系爭契約第三、
十五、十六條有關保證垃圾量之約定，其中第三條經研議後，擬
修正為「甲方（即高雄縣政府，下同）每年供應一萬公噸垃圾，
並以實際垃圾處理量計費，乙方（即日友公司，下同）必需全數
予以焚化處理。若甲方要求其增加處理一般廢棄物乙方不得拒絕
」，依其環保局承辦人會後所擬具之公文簽辦單記載：「為辦理
本縣美濃鎮一般廢棄物委託焚化處理契約案，擬修正契約第三、
十五、十六條之條文及辦理更換履約保證金案」。擬辦欄並載明
：「三……，本案之設置係因該公司極力配合本府之行政作業及
全速趕工下已於八十八年十二月二十九日正式營運，得以妥善處
理美濃鎮之垃圾，並為全國第一座正式營運之民有民營小型焚化
爐，且同意本府修正不合時宜之契約條文。四本案原履約保證金
係以保證量（一萬八千公噸垃圾）概算為二千六百七十五萬元，
擬於重新簽訂契約時以垃圾處理量一萬公噸計算履約保證金為一
千四百八十六萬元」。會辦單位意見欄中則記載：「政風室：履
約保證金係保證廠商依契約規定履約之用，本案履約保證金退還
之條件，既已在投標須知第十項第七款規定明確，因此宜在契約
期限終止前退還」。經縣長批示：「請依契約及投標須知之相關
規定辦理」。參以證人丁杉龍於另案原法院九十三年度重上字第
七九號請求損害賠償事件中證稱：「但是由被上訴人公司（即日
友公司）函縣政府的公文裡面，有提到要修改合約，我們就在八
十九年五月十二日答覆請被上訴人趕快來修改合約，但是要退還
保證金礙難辦理，被上訴人就沒有來修改合約」；證人蔡忠煌於
高雄地院上開民事事件審理時結證：「（協商後有無結論，契約
有沒修改成功？）沒有結論，也沒有修改合約成功，履約保證金
也沒有退還」等語。足證高雄縣政府主張兩造於八十九年二月二
日協商會議時，兩造已有修改系爭契約之合意，並已將系爭契約
所定之垃圾保證量修改為一萬公噸云云，不能採信。參之日友公
司請求高雄縣政府賠償損害，經原法院以九十三年度重上字第七
九號判決日友公司得請求高雄縣政府給付已進場處理而尚未給付
之垃圾處理費、未足保證量差額之垃圾處理費、暫存坑工程款，
及衛生掩埋場進場費，合計七千九百二十七萬九千七百七十八元
本息，足證高雄縣政府確有未依約給付垃圾處理費及未足保證量
差額之垃圾處理費等費用。經日友公司於九十二年五月二日發函
催告高雄縣政府，應依約於文到三十日內給付自正式運轉日起至
九十二年三月止之不足垃圾保證量差額處理費一億零十三萬三千
零八十六元，逾期未為給付即逕行解除系爭契約。復於九十二年
六月三日另行寄發信函表示將停止垃圾進場之處理。惟系爭契約
第九條約定，僅賦予高雄縣政府單方解除權（所約定解除為終止
之意），並未約定高雄縣政府不依約履行時，日友公司亦得解除
契約。且兩造所簽訂之系爭契約，乃為處理高雄縣美濃鎮及附近
數鄉鎮每日所收集之垃圾，涉及公共事務，而一般廢棄物之處理
攸關環境衛生，不可中斷，有其持續性，是系爭契約應屬繼續性
質，倘日友公司任意解約，則垃圾處理發生中斷，勢必堆積如山
，造成環境污染，影響公共衛生必甚鉅，故系爭契約始有僅由高
雄縣政府保留單方解除權之約定，尚不違公平原則。高雄縣政府
縱有積欠垃圾處理費情形，日友公司可以訴訟方式請求，但日友
公司率予解約並停止垃圾焚化爐之運轉，造成美濃鎮等鄉鎮之垃
圾無法處理，則其行使解約權顯有權利濫用並違反誠信原則之適
用，其解約應不生效力。查兩造契約約定之垃圾處理費係以每公
噸三千七百一十五元計算，然實際垃圾供應量約為每日三十公噸
，日友公司停工每日未處理之垃圾量應以此為據，並考量兩造間
關於系爭契約訂立後已為履行之期間長短及高雄縣政府所受損害
情等一切情況，認高雄縣政府請求違約金以每日十一萬一千四百
五十元計算，始較公允。日友公司擅自九十二年六月六日起違約
停工不收垃圾，自違約日起至系爭契約原訂終止日九十二年十二
月二十八日止，合計違約二百零六日，則計算其得請求之違約金
共二千二百九十五萬八千七百元，於此數額範圍內，高雄縣政府
之請求為有理由，應予准許，超過部分尚屬無據。並說明兩造其
餘主張及舉證，與判決結果無影響，不另一一論述，爰廢棄第一
審所為高雄縣政府部分敗訴之判決，改判日友公司應給付高雄縣
政府二千二百九十五萬八千七百元及自九十三年二月二十六日起
至清償日止，按週年利率百分之五計算之法定遲延利息，駁回高
雄縣政府之其餘上訴，經核於法洵無違誤。兩造上訴論旨，猶執
陳詞，並以原審認定事實、取捨證據之職權行使暨其他與判決基
礎無涉之理由，指摘原判決對其不利部分為不當，聲明廢棄，均
非有理由。又查日友公司於提起第三審上訴後，始提出兩造於九
十年間來往之函文多件，主張因時空背景不同，已完工仁武、岡
山二座大型焚化場，美濃小型焚化廠已無繼續營運之必要，故要
求同意解約關廠，則系爭契約已無公益性之適用等語，核係新攻
擊防禦方法之提出，依民事訴訟法第四百七十六條第一項之規定
，本院尚無從審酌，併此敘明。
據上論結，本件兩造上訴均為無理由。依民事訴訟法第四百八十
一條、第四百四十九條第一項、第七十八條，判決如主文。
中    華    民    國  九十八  年    二    月   十九   日
                      最高法院民事第五庭
                          審判長法官  劉  延  村
                                法官  許  澍  林
                                法官  黃  秀  得
                                法官  許  正  順
                                法官  魏  大  喨
      本件正本證明與原本無異
                                      書  記  官
中    華    民    國  九十八  年    三    月    三    日
                                                      Ｅ


司法院資訊處製作；財團法人民間司法改革基金會備份。
